臺灣橋頭地方法院民事判決　　　　　　 110年度岡簡字第45號
原　　　告　余坤龍　
訴訟代理人　余宗輯　
被　　　告　朱正一　
　　　　　　邱顯彰　
　　　　　　陳仁政　
　　　　　　陳碧霞　
　　　　　　陳瓊珠　
　　　　　　陳行屏　
　　　　　　邱顯亮　
上七人共同
訴訟代理人　蘇健來　　住高雄市○○區○○路00○0號1樓
被　　　告　林蕙燕　　住高雄市○○區○○街00號之1
　　　　　　何萬福　　住高雄市○○區○○路00號
　　　　　　何萬祥　　住同上
上二人共同
訴訟代理人　何俊隆　　住同上
被　　　告　高見清　　住高雄市○○區○○路0○0號
上列當事人間請求確認界址事件，本院於民國110 年11月4 日言
詞辯論終結，判決如下：
    主    文
確認原告所有高雄市○○區○○段○○○地號、四二三地號（即
重測前高雄市○○區○○○段○○○○○○地號、一二五之一二
地號）土地，與被告高見清所有高雄市○○區○○段○○○地號
（即重測前高雄市○○區○○○段○○○○○○地號）土地之經
界為如附圖所示M-N-O-P-Q-R-S 點間之連接線。
確認原告所有高雄市○○區○○段○○○地號（即重測前高雄市
○○區○○○段○○○○○○地號）土地，與被告林蕙燕所有高
雄市○○區○○段○○○地號（即重測前高雄市○○區○○○段
○○○○○○地號）土地、被告陳瓊珠所有高雄市○○區○○段
○○○地號（即重測前高雄市○○區○○○段○○○○○○地號
）土地、被告陳行屏所有高雄市○○區○○段○○○地號（即重
測前高雄市○○區○○○段○○○○○○地號）土地、被告邱顯
彰所有高雄市○○區○○段○○○地號（即重測前高雄市○○區
○○○段○○○○○○地號）土地、被告朱正一所有高雄市○○
區○○段○○○地號、四一五地號、四一九地號（即重測前高雄
市○○區○○○段○○○○○○地號、一二五之五六地號、一二
五之六Ｏ地號）土地、被告邱顯亮所有高雄市○○區○○段○○
○地號（即重測前高雄市○○區○○○段○○○○○○地號）土
地、被告陳仁政所有高雄市○○區○○段○○○地號（即重測前
高雄市○○區○○○段○○○○○○地號）土地、被告陳碧霞所
有高雄市○○區○○段○○○地號（即重測前高雄市○○區○○
○段○○○○○○地號）土地之經界為如附圖所示A1-B1-C1-D1-
E1-F1-G1-H1-I1-J1-K1-L1-M1 點間之連接線。
確認原告所有高雄市○○區○○段○○○地號（即重測前高雄市
○○區○○○段○○○○○○地號）土地與被告何萬福、何萬祥
所有高雄市○○區○○段○○○地號（即重測前高雄市○○區○
○○段○○○○○地號）土地之經界為如附圖所示V-W-X-Y-Z 點
間之連接線。
訴訟費用由原告負擔二分之一，餘由被告各負擔二十二分之一。
    事實及理由
一、本件被告朱正一、邱顯彰、陳仁政、陳碧霞、陳瓊珠、陳行
    屏、邱顯亮、蘇健來、林蕙燕、高見清，均經合法通知，未
    於言詞辯論期日到場，核無民事訴訟法第386 條所列各款情
    形，爰依原告之聲請，由其一造辯論而為判決。
二、原告主張：
  ㈠原告為高雄市○○區○○段000 地號土地（即重測前高雄市
    ○○區○○○段000 ○00地號土地，下稱421 地號土地）之
    所有權人。被告林蕙燕為高雄市○○區○○段000 地號土地
    （即重測前高雄市○○區○○○段000 ○00地號土地，下稱
    410 地號土地）之所有權人，被告陳瓊珠為高雄市○○區○
    ○段000 地號土地（即重測前高雄市○○區○○○段000 ○
    00地號土地，下稱411 地號土地）之所有權人，被告陳行屏
    為高雄市○○區○○段000 地號土地（即重測前高雄市○○
    區○○○段000 ○00地號土地，下稱412 地號土地）之所有
    權人，被告邱顯彰為高雄市○○區○○段000 地號土地（即
    重測前高雄市○○區○○○段000 ○00地號土地，下稱413
    地號土地）之所有權人，被告朱正一為高雄市○○區○○段
    000 地號、415 地號、419 地號土地（即重測前高雄市○○
    區○○○段000 ○00地號、125 之56地號、125 之60地號土
    地，下稱414 等3 筆地號土地）之所有權人，被告邱顯亮為
    高雄市○○區○○段000 地號土地（即重測前高雄市○○區
    ○○○段000 ○00地號土地，下稱416 地號土地）之所有權
    人，被告陳仁政為高雄市○○區○○段000 地號土地（即重
    測前高雄市○○區○○○段000 ○00地號土地，下稱417 地
    號土地）之所有權人，被告陳碧霞為高雄市○○區○○段00
    0 地號土地（即重測前高雄市○○區○○○段000 ○00地號
    土地，下稱418 地號土地）之所有權人，被告高見清為高雄
    市○○區○○段000 地號土地（即重測前高雄市○○區○○
    ○段000 ○00地號土地，下稱420 地號土地）之所有權人。
  ㈡原告為高雄市○○區○○段000 地號土地（即重測前高雄市
    ○○區○○○段000 ○00地號土地，下稱423 地號土地）之
    所有權人。被告何萬福、何萬祥為高雄市○○區○○段000
    地號土地（即重測前高雄市○○區○○○段000 ○0 地號土
    地，下稱417 地號土地）之所有權人。
  ㈢因兩造就重測後之土地界址有爭執，經原告向岡山地政申請
    調處，嗣由高雄市政府於109 年9 月16日、同年11月4 日，
    召開界址爭議調處會議，調處結果協議不成立，並裁處雙方
    界址爭議，以岡山地政事務所重測協助指界之界址，續辦重
    測。惟岡山地政事務所測量結果，原告所有之421 地號土地
    減少6 坪、423 地號減少27坪，與其所有土地面積明顯有異
    ，是兩造就系爭土地間之界址已有爭執，爰依法提起本件訴
    訟等語。並聲明（見本院卷293頁）：
  ⒈確認421 地號土地，與410 地號至419 地號土地之經界為如
    附圖所示A1-B1-C1-D1-E1-F1-G1-H1-I1-J1-K1-L1-M1點間之
    連接線。
  ⒉確認421 地號、423 地號土地，與420 地號土地之經界為如
    附圖所示M-N-O-P-Q-R-S點間之連接線。
  ⒊確認423 地號土地，與473 地號土地之經界為如附圖所示V-
    W1-X-Y-Z點間之連接線。
三、被告則以：
  ㈠林蕙燕未為任何陳述。
  ㈡被告朱正一、邱顯彰、陳仁政、陳碧霞、陳瓊珠、陳行屏、
    邱顯亮：我們是建商，民國87年買的，後來我們兩邊都有測
    量土地，發現越界，我們把本來的石頭圍牆打掉，後來改做
    擋土牆，我們退了20公分，如本院卷第337 頁之擋土牆是之
    前施作的擋土牆等語。並均聲明：原告之訴駁回。
  ㈢被告高見清：應以重測前界址為準。並聲明：原告之訴駁回
    。
  ㈣被告何萬福、何萬祥：土地已經測量過很多次，每次測量結
    果都不一樣，我認為是地政的問題。並聲明：原告之訴駁回
    。
四、本院之判斷：
  ㈠經查，原告為421 、423 地號土地之所有權人。被告林蕙燕
    為410 地號土地之所有權人，被告陳瓊珠為411 地號土地之
    所有權人，被告陳行屏為412 地號土地之所有權人，被告邱
    顯彰為413 地號土地之所有權人，被告朱正一為419 地號土
    地之所有權人，被告邱顯亮為416 地號土地之所有權人，被
    告陳仁政為417 地號土地之所有權人，被告陳碧霞為418 地
    號土地之所有權人，被告高見清為420 地號土地之所有權人
    。被告何萬福、何萬祥為417 地號土地之所有權人。系爭土
    地經岡山地政於109 年間辦理重測，重測後421 地號土地，
    與411 至420 地號土地之地籍圖經界線為如附圖所示A-B-C-
    D-E-F-G-H-I-J-K-L-M-N-O-P-Q-R-S 點間之連接線。423 地
    號土地與473 地號土地之地籍圖經界線為如附圖所示V-W-X1
    -Y1-Z 點間之連接線。嗣因兩造界址爭議，經高雄市政府於
    109 年11月4 日召開調處會議予以調處後，裁處「雙方爭議
    之界址，以岡山地政事務所重測協助指界之界址辦理重測」
    ，等情，有系爭土地登記謄本、異動索引、土地界址爭議調
    處紀錄全卷等證附卷可稽（本院卷㈠第157-295 頁、卷㈡第
    9 至187 頁），且為兩造所不爭執，自堪信為真實。
  ㈡惟系爭土地之界址為何，則為兩造所爭執，茲審認如下：
  1.按所謂定不動產界線之訴訟，係指不動產之經界不明，或就
    經界有爭執而求定其界線所在之訴訟而言（最高法院30年度
    渝抗字第177 號裁定意旨參照）。故該訴訟性質上屬於形成
    之訴。原告提起此訴訟時，祇須聲明請求定其界線之所在即
    可，無須主張特定之界線。縱原告有主張一定之界線而不能
    證明，法院仍不能以此駁回其訴。亦即法院可不受兩造當事
    人主張之拘束，得本於調查之結果，定雙方不動產之經界（
    最高法院90年度台上字第868 號判決意旨參照）。依此，有
    鑑於不動產經界訴訟為形式之形成訴訟，既涉地籍重測之國
    家土地行政及稅收利益，復具一定程度之公益性質，則於法
    院確定經界時，無須受當事人所聲明界址之拘束，而應斟酌
    全案具體情形依職權定其經界。又相鄰兩土地，其具體界址
    何在，如有圖地相符之地籍圖可稽，固以地籍圖為準，惟地
    籍圖如不精確，則應秉持公平之原則，依下列判斷經界之資
    料為主，合理認定之：⑴鄰接各土地之買賣契約或地圖。⑵
    經界標識之狀況（經界路、經界木、木樁、基石、埋炭等）
    。⑶經界附近占有之沿革（房屋、廚房、廁所、自來水管、
    水溝之位置及系爭土地之利用狀況）。⑷登記簿面積與各土
    地實測面積之差異。經查：
  ①421 地號、423 地號土地，與420 地號土地之界址：
    本院會同兩造及內政部國土測繪中心（下稱國土測繪中心）
    人員到場履勘，原告所指界址經鑑測結果與地籍圖經界線上
    之界址點位置相符，且重測前地籍圖之界址點位置，與岡山
    地政協助指界位置相符等節，有本院勘驗筆錄、現場照片、
    國土測繪中心110 年4 月28日測籍字第110560164 號函暨所
    附鑑定書及鑑定圖等證附卷可稽（見本院鑑定卷及本院卷㈠
    375-380 頁）。是應認系爭土地間之界址仍應以重測前地籍
    圖經界線及鳳山地政協助指界界址為準，亦即系爭土地界址
    應為如附圖所示M-N-O-P-Q-R-S 點間之連接線。
  ②421 地號土地，與410 地號至419 地號土地之界址：
    本院會同兩造及內政部國土測繪中心（下稱國土測繪中心）
    人員到場履勘，原告所指界址經鑑測結果與地籍圖經界線上
    之界址點位置不符，而重測前地籍圖之界址點位置，與岡山
    地政協助指界位置相符等節，有本院勘驗筆錄、現場照片、
    國土測繪中心110 年4 月28日測籍字第110560164 號函暨所
    附鑑定書及鑑定圖等證附卷可稽（見本院鑑定卷及本院卷㈠
    375-380 頁）。又依被告即410 地號至419 地號土地所有人
    於本院言詞辯論中所陳：我們是建商，87年買的，後來兩邊
    都有測量土地，發現越界，我們把本來的石頭圍牆打掉，後
    來改做擋土牆，我們退了20公分等語（本院卷㈡第204 頁）
    ，堪認上開410 地號至419 地號土地係建商購地後建屋，並
    於系爭土地交界處設置擋土牆，因之以上開地號土地全部土
    地之總面積，比較何者為界址，應較妥適。復參諸410 地號
    、411 地號、412 地號、413 地號、414 地號、415 地號、
    416 地號、417 地號、418 地號、419 地號土地，土地登記
    面積依序為147 平方公尺、103 平方公尺、98平方公尺、96
    平方公尺、96平方公尺、96平方公尺、96平方公尺、97平方
    公尺、100 平方公尺、105 平方公尺，有系爭土地登記謄本
    存卷可憑（本院卷第31-59 頁），合計總登記面積為1034平
    方公尺。倘依重測前地籍圖經界線及岡山地政協助指界界址
    ，410 地號至419 地號土地之總面積為1043.7平方公尺，與
    土地登記面積之較差依+ 9.76平方公尺。若依原告所指界址
    ，410 地號至419 地號土地之總面積為1031.43 平方公尺，
    與土地登記面積之較差為-2.57 平方公尺，亦有上開國土測
    繪中心鑑定圖在卷可佐（見本院鑑定卷）。是兩相比較，雖
    依重測前地籍圖經界線及岡山地政協助指界界址，與原告所
    指界址，均導致410 地號419 地號土地面積與登記面積不相
    符合，但以面積差異幅度而論，顯然原告所指界址差異幅度
    小於重測前地籍圖經界線及岡山地政協助指界界址，是應認
    系爭土地間之界址，應以原告指界界址為準，亦即系爭土地
    界址應為如附圖所示A1-B1-C1-D1-E1-F1-G1-H1-I1-J1-K1-L
    1 點間之連接線，堪屬明確。
  ③423 地號土地，與473 地號土地之界址：
    本院會同兩造及內政部國土測繪中心（下稱國土測繪中心）
    人員到場履勘，原告所指界址經鑑測結果與地籍圖經界線上
    之界址點位置不符，而重測前地籍圖之界址點位置，與岡山
    地政協助指界位置亦不相符等節，有本院勘驗筆錄、現場照
    片、國土測繪中心109 年4 月27日測籍字第1091301115號函
    暨所附鑑定書及鑑定圖等證附卷可稽（本院卷第125 至143
    頁背面、145 至156 頁）。復參諸423 地號土地、473 地號
    土地登記面積依序為6,173 平方公尺、10,211平方公尺，有
    系爭土地登記謄本存卷可憑（本院卷第29、191 頁），倘依
    岡山地政協助指界經界線界址，423 地號土地、473 地號土
    地之面積依序為6,083.9 平方公尺、10,280.49 平方公尺，
    與土地登記面積之較差依序為-89.1 平方公尺、+69.49平方
    公尺；另依重測前地籍圖經界線界址，423 地號土地、473
    地號土地之面積依序為6,098.98平方公尺、10,265.4平方公
    尺，與土地登記面積之較差依序為-74.02平方公尺、+54.4
    平方公尺；惟若依原告所指界址，423 地號土地、473 地號
    土地之面積依序為6,095.34平方公尺、10,269.04 平方公尺
    ，與土地登記面積之較差依序為-77.66平方公尺、+58.04平
    方公尺，亦有上開國土測繪中心鑑定圖在卷可佐（見本院鑑
    定卷）。是三者比較，雖依重測前地籍圖經界線、岡山地政
    協助指界界址，與原告所指界址，均導致423 地號473 地號
    土地面積與登記面積不相符合，但以面積差異幅度而論，顯
    然重測前地籍圖界址差異幅度遠小於原告所指界線及岡山地
    政協助指界界址，是應認系爭土地間之界址，應以重測前地
    籍圖界址為準，亦即系爭土地界址應為如附圖所示V-W-X-Y-
    Z 點間之連接線。
  ⒉綜上，本院斟酌占有沿革、面積差異、公平原則，兼衡兩造
    權益及社會經濟利益之考量等一切情狀，認兩造間所有421
    地號、423 地號土地，與420 地號土地之界址如附圖所示
    M-N-O-P-Q-R-S 點間之連接線；421 地號土地，與410 地號
    至419 地號土地之界址如附圖所示A1-B1-C1-D1-E1-F1-G1-H
    1-H1-I1-J1-K1-L1點間之連接DS423 地號土地，與473 地號
    土地之界址如如附圖所示V-W-X-Y-Z 點間之連接線。
五、確認界址訴訟既係以形成權為訴訟標的，則界址為何，對於
    兩造而言，本無勝負之別。又本件確認界址訴訟，核其性質
    兩造本可互換地位，原告提起本訴雖於法有據，被告應訴乃
    因法律規定不得不然，抗辯亦為伸張或防衛權利所必要，且
    界址之確定有助消弭兩造關於系爭土地鄰接處之爭執，於兩
    造均屬有利，是本院斟酌確認界址訴訟之性質，認本件訴訟
    費用負擔比例應如主文末項所示，始符公平。
六、本件事證已臻明確，兩造其餘主張與攻擊防禦方法及所提證
    據，經審酌後認與判決之結果不生影響，爰不另一一論述，
    併此敘明。
七、訴訟費用負擔之依據：民事訴訟法第80條之1 、第85條第2
    項。
中    華    民    國   110    年    11    月    18    日
                  岡山簡易庭  法    官  林揚奇
以上正本係照原本作成。
如不服本判決，應於送達後20日內，向本院提出上訴狀並表明上
訴理由，如於本判決宣示後送達前提起上訴者，應於判決送達後
20日內補提上訴理由書（須附繕本）。
中    華    民    國   110    年    11    月    18    日
                              書 記 官  陳麗如